【裁判字號】    96,訴,1098
【裁判日期】    970808
【裁判案由】    租佃爭議
【裁判全文】
臺灣桃園地方法院民事判決              96年度訴字第1098號
原      告  辛○○
            子○○○
訴訟代理人  藍松喬律師
複  代理人  邱永祥律師
原      告  甲○○
            丁○○
            丙○○
            乙○○
兼  上五人
共      同
訴訟代理人  邱永祥律師
被      告  己○○
            癸○○
訴訟代理人  劉楷律師
複  代理人  李德正律師
被      告  壬○○
            庚○○
            戊○○
上列當事人間租佃爭議事件，於民國97年7 月10日辯論終結，本
院判決如下：
    主      文
確認兩造間就坐落桃園縣平鎮市○○段高山下小段第六、十四之
二、十四之二Ο地號土地上以平高字第七八號之耕地三七五租賃
關係不存在。
被告應將坐落桃園縣平鎮市○○段高山下小段第六地號內如附圖
所示6-A 部分，面積八千三百九十二平方公尺土地回復原狀交還
原告辛○○、甲○○、丁○○、乙○○、丙○○、邱永祥。
被告應將坐落桃園縣平鎮市○○段高山下小段第十四之二、十四
之二Ο地號土地回復原狀交還原告子○○○。
訴訟費用由被告負擔。
    事實及理由
壹、程序方面：
一、按「出租人與承租人間因耕地租佃發生爭議時，應由當地鄉
    （鎮、市、區）公所耕地租佃委員會調解；調解不成立者，
    應由直轄市或縣（市）政府耕地租佃委員會調處；不服調處
    者，由直轄市或縣（市）政府耕地租佃委員會移送該管司法
    機關，司法機關應即迅予處理，並免收裁判費用」、「前項
    爭議案件非經調解、調處，不得起訴」耕地三七五減租條例
    第26條第1 項、第2 項前段定有明文。本件耕地租約之爭議
    曾由原告聲請桃園縣平鎮市公所耕地租佃委員會調解、桃園
    縣政府耕地租佃委員會調處，均未能成立，而由桃園縣政府
    以民國96年7 月5 日府地用字第0960222852號函送本院審理
    ，依上揭法律規定，原告確已經先行調解、調處程序，核無
    不合，合先敘明。
二、次按確認法律關係成立或不成立之訴，非原告有即受確認判
    決之法律上利益者，不得提起之。民事訴訟法第247 條第1
    項前段定有明文。又所謂即受確認判決之法律上利益，係指
    法律關係之存否不明確，原告主觀上認其在法律上之地位有
    不安之狀態存在，且此種不安之狀態，能以確認判決將之除
    去者而言，最高法院52年度台上字第1240號判例意旨可資參
    照。本件原告主張兩造間之耕地三七五租約關係不存在，此
    為被告所否認，故原告對於兩造間系爭租約之法律關係是否
    不存在即有不安之狀態存在，必須藉確認判決之法律上利益
    除去此不安之狀態，是原告就其請求確認兩造間之耕地租約
    不存在部分，自有即受確認判決之法律上利益無疑。
三、按不變更訴訟標的，而補充或更正事實上或法律上之陳述者
    ，非為訴之變更或追加。民事訴訟法第256 條定有明文。原
    告在桃園縣政府耕地租佃委員會將本件移送本院審理後，原
    聲明為：請求確認原告與被告間就坐落於桃園縣平鎮市○○
    段高山下小段第6 地號（下稱系爭第6 地號）土地（桃園縣
    平鎮市公所平高字第78號租約，下稱系爭租約）之耕地租賃
    關係不存在，被告應將坐落於系爭第6 地號土地返還予原告
    辛○○、甲○○、丁○○、丙○○、乙○○、邱永祥。嗣後
    經本院至現場測量後確認被告使用之土地範圍後，於97年5
    月13日以民事更正聲明暨辯論意旨狀更正其訴之聲明為：請
    求確認原告與被告間就坐落桃園縣平鎮市○○段高山下小段
    第6 、14-2、14-20 地號（下稱系爭第14-2、14-20 地號）
    土地之耕地租賃關係（桃園縣平鎮市公所平高字第78號租約
    ）不存在；被告應將系爭第6 地號內如附圖所示6-A 部分，
    面積8,392 平方公尺土地回復原狀交還原告辛○○、甲○○
    、丁○○、丙○○、乙○○、邱永祥；被告應將系爭第14-2
    、14-20 地號土地回復原狀交還原告子○○○，核屬補充及
    更正事實上之陳述，揆諸首揭規定，自應准許。
四、本件被告己○○、壬○○、庚○○經合法通知，未於言詞辯
    論期日到場，被告戊○○經合法通知，未於最後言詞辯論期
    日到場，核均無民事訴訟法第386 條各款所列情形，爰准原
    告聲請，由其一造辯論而為判決。
貳、實體方面：
一、原告起訴主張：
(一)、系爭租約登記之標的，為系爭第6 地號與第14-2地號（嗣分
    割新增14-20 地號）土地（下稱系爭土地），原為訴外人即
    原告之被繼承人邱江幼娘所有，邱江幼娘於64年4 月25日亡
    故後，由原告繼承或輾轉受贈取得所有權。詎料桃園縣平鎮
    市公所於38年間，竟片面將邱江又娘所有之系爭土地，於平
    高字第77號租約登記簿上記載由中壢建築組合出租予被告。
    嗣於42年間更未經土地所有權人之同意即逕將系爭土地之出
    租人更改為邱江又娘，且耕地租約之出租人變更為邱江又娘
    之通知亦未通知地主邱江又娘，兩造間就系爭土地應無租賃
    關係存在。又系爭土地縱曾由中壢建築組合於31年間取得不
    動產質權，惟日據時期所謂「組合」，其性質類似早期會社
    、合作社，依臺灣省地政處87地一字第23310 號函釋意旨，
    中壢建築組合於臺灣光復後未依「臺灣省公司登記實施辦法
    」辦理登記，自35年11月30日起即視為不存在，自無由於38
    年再與訴外人即被告之被繼承人戴獅訂立租約。綜上可知，
    系爭原始租約應係戴獅自行片面向新竹縣政府申報，而當時
    政府政策復極度保護耕作人，新竹縣政府乃未詳查，亦未通
    知當時系爭土地之所有權人邱江幼娘，即逕予登載，此應不
    得對抗邱江幼娘與原告。另42年間桃園縣私有耕地租賃契約
    更正通知書，雖將系爭租約之出租人更正為邱江幼娘，惟實
    際上桃園縣政府僅於核定系爭租約後片面通知承租人領回租
    約，並未通知邱江幼娘，故邱江幼娘並不知悉上情，且更正
    通知書上亦無邱江幼娘簽章，益徵系爭租約不存在於兩造間
    。又原告否認被告所提出之耕地地租減免證明書上之邱江幼
    娘簽名與指印係邱江幼娘所為。
(二)、系爭土地與其他原登記名義人為邱江幼娘所有，卻登記由中
    壢建築組合出租予他人之耕地三七五減租租約，除系爭租約
    外，尚有平高字第77號、第85號耕地租約。而第85號耕地租
    約於88年間，因訴外人即原載承租人林新明之繼承人林有合
    等向法院訴請辦理租約變更登記，業經法院駁回其請求；原
    告並持相關判決於95年9 月29日向平鎮市公所請求註銷第85
    號耕地租約，經該市公所與平鎮地政事務所註銷登記，此亦
    可推知系爭租約應自始無效。而邱江幼娘與其夫即訴外人邱
    葉玉名下財產各自獨立，邱江幼娘亦未委任邱葉玉管理其財
    產，被告所稱31年間邱葉玉認定登記邱江幼娘名下財產為夫
    所有，並以所有權人自居為不動產管理、處分云云，純屬被
    告臆測，並非事實。被告與其被繼承人縱於系爭土地上耕作
    數十年，亦難以遽認兩造間就系爭土地有耕地三七五租賃關
    係存在，且其亦未繳租予原告。縱認系爭租約有效並得拘束
    原告，系爭第14-2地號土地與系爭第14-20 地號土地地目為
    旱，可種植旱作物，惟被告非因不可抗力事由任憑其廢耕多
    年，原告乃以97年5 月13日遞狀之民事更正聲明暨辯論意旨
    狀之繕本送達被告，為終止系爭租約之意思表示等語。並聲
    明以：如主文所示。
二、被告癸○○則以：
(一)、系爭租約確實合法有效存在，31年間，丈夫認定所登記之不
    動產為各自所有，甚至以所有權人自居，為不動產之管理及
    處分，此以當時一般人民之法律常識而言，視為理所當然，
    邱葉玉既為邱江又娘之夫，則邱葉玉於31年間，為擔保其向
    中壢建築組合之借款，遂將系爭土地設定質權予中壢建築組
    合；嗣於38年6 月22日，邱葉玉擬與戴獅就系爭土地訂立系
    爭租約，惟囿於系爭土地設有質權故，乃將系爭租約中出租
    人欄所載邱葉玉，改為出租人中壢建築組合，並依系爭租約
    所得收取租金，抵償其負欠中壢建築組合之借款，即與當時
    之常理無違。故縱邱江幼娘不知系爭土地出租予戴獅之過程
    ，亦不影響系爭租約之成立；而42年桃園縣私有耕地租賃契
    約更正通知書將系爭租約之出租人更正為邱江幼娘，亦屬回
    歸正常法制之舉。且依系爭租約之租賃契約更正通知書與租
    約登記簿所載，均有邱江幼娘與原告等之簽名，皆足證系爭
    租約出租人為邱江幼娘，並於其亡故後由原告繼承等情，兩
    造基於繼承法理，自應受系爭租約之拘束。又桃園縣平鎮市
    ○○段高山下小段附近之農地自42年以降，歷經多次天然災
    害致當地農作歉收，桃園縣平鎮市公所即召開耕地租佃委員
    會，就天然災害所致農作損失，邀集出租人與承租人協議減
    免地租，並由耕地租佃委員會委員聯合署名，作成地租減免
    證明書，邱江幼娘亦於該證明書上簽名。此亦可證邱江幼娘
    確為系爭租約之出租人。另系爭租約於80年4 月12日與86年
    3 月24日，均分別續訂租約6 年，而該租約續訂配合政府保
    障承租人之政策，僅需出租人或承租人任一方向主管機關提
    出書面申請，由主管機關核可後即生效，無須出租人簽章。
    另桃園縣政府耕地租佃委員會於系爭租約之調處決議中，亦
    認系爭租約有效。
(二)、縱認系爭租約不能拘束原告，然被告自戴獅於20年間開始耕
    作迄今已逾50年，自始即以承租人意思於系爭土地耕作，系
    爭土地所有人不但未有反對表示，甚且收取租金，顯已默示
    承認兩造間就系爭土地有租賃關係存在。是原告自不得以系
    爭租約不存在為由，要求被告返還系爭土地。
(三)、系爭第6 地號土地目前有耕作事實，至系爭第14-2地號土地
    與系爭第14-20 地號土地其上目前雖無耕作情事，惟此乃因
    系爭租約訂立時，該2 筆地號土地本係作為晒穀場之用，現
    因晒穀已為機器取代故未使用，被告並非無正當理由不自任
    耕作，若原告欲終止該2 筆地號土地之租約，被告無意見。
    並聲明：原告之訴駁回。
三、本件不爭執事項：
(一)、系爭土地原為邱江幼娘所有，嗣邱江幼娘亡故後，由原告繼
    承或輾轉受贈取得。
(二)、系爭租約登記之標的，為坐落桃園縣平鎮市○○段高山下小
    段第6 地號與第14-2地號（嗣分割新增14-20 地號）土地，
    其中第6 地號土地，被告現耕作部分為如附圖所示6-A 部分
    土地，面積8,392 平方公尺，系爭原始租約上所載訂約日為
    38年6 月22日，出租人為中壢建築組合，承租人為戴獅。
(三)、系爭租約於80年4 月12日與86年3 月24日，均分別續訂租約
    6 年，而該租約續訂僅承租人向主管機關提出書面申請，由
    主管機關核可後生效，並無出租人簽章。
(四)、42年間桃園縣私有耕地租賃契約更正通知書曾將系爭租約之
    出租人更正為邱江幼娘，嗣後桃園縣政府並於核定系爭租約
    後通知承租人領回租約。42年間因風災之故，桃園縣政府曾
    依據佃農之聲請核發「耕地地租減免證明書」，其中災申字
    第030 號出租人部分記載為邱江又娘。
四、本院判斷：本件原告主張系爭土地原為邱江幼娘所有，邱江
    幼娘於64年4 月25日亡故後，由原告繼承或輾轉受贈取得所
    有權。詎料，桃園縣平鎮市公所於38年間，竟片面將系爭土
    地，於平高字第77號租約登記簿上記載由中壢建築組合出租
    予被告。嗣於42年間更逕將系爭土地之出租人更改為邱江又
    娘，且耕地租約之出租人變更為邱江又娘之通知亦未通知地
    主邱江又娘，兩造間就系爭土地並無租賃關係存在。又縱認
    系爭租約有效並得拘束原告，系爭第14-2地號土地與系爭第
    14-20 地號土地地目為旱，可種植旱作物，惟被告非因不可
    抗力事由任憑其廢耕多年，原告乃以97年5 月13日遞狀之民
    事更正聲明暨辯論意旨狀之繕本送達被告，為終止系爭租約
    之意思表示等語。然此為被告堅決否認，並以前揭前詞置辯
    。是本件之爭點乃在於：系爭租約登記中就系爭第6 地號土
    地、系爭第14-2地號土地與系爭第14-20 地號土地，是否有
    對原告之被繼承人邱江又娘無效之情事存在？茲論述如下：
(1)、本件依據原告所提出之系爭租約所示，38年間所登記之出租
    人原應為邱葉玉，嗣後塗改成為出租人：中壢建築組合；可
    認系爭土地之出租人在公文書之登載上為中壢建築組合，而
    非邱葉玉或邱江又娘。至於中壢建築組合是否曾經邱江又娘
    之授權代為出租系爭土地？再依據本院86年度訴字第355 號
    案件向前台灣省政府地政處函查：「中壢建築組合係何單位
    前身？該組合隸屬何單位管轄？又該組合是否曾為桃園縣平
    鎮市○○段高山下小段6-1 、14 -2 地號之土地管理者或曾
    為該2 地號土地之所有權人？」，經該處以87年5 月11日八
    七第一字第23310 號函覆該案：「按日據時代之組合性質類
    似現今之合作社，惟其於台灣光復後如未依法辦理登記，亦
    非法人；其情形與日據時代之會社相近，而日據時代之會社
    類似現今之公司法人，其於台灣光復後如未依前台灣省行政
    長官公署公布之『台灣省公司登記實施辦法』辦理公司登記
    ，依經濟部56年12月8 日經台（五六）商字第3459 1號令規
    定，於35年11月30日即視為不存在，故土地登記簿或地籍主
    檔所有權人尚以該等會社名義登記者，已屬錯誤，‧‧‧。
    」為內政部擬訂之「地籍清理條例草案」第二章「以日據時
    代會社或組合名義登記土地之清理」、「查本案桃園縣平鎮
    市○○段高山下小段6-1 、14-2地號等2 筆土地登記簿記載
    自36年迄今，中壢建築組合未曾為上開2 筆土地之管理者或
    所有權人，但同小段6 地號（76年間分割出6-1 地號）曾於
    昭和17年（31年間）設定質權予保證責任中壢建築信用購買
    利用組合。」（參見本院86年度訴字第355 號卷宗第117 頁
    、第118 頁）。又依據系爭土地之土地登記簿謄本所載，系
    爭土地於35年6 月30日即收件登記為邱江又娘所有（參見前
    述卷宗第24頁、第28頁），足認原告所稱本件原始租約之出
    租人「中壢建築組合」未曾為系爭土地之所有權人或管理人
    與系爭土地自日據時期起其所有權人即為邱江又娘等情，資
    堪採信。又依據本院向桃園縣平鎮市公所調取之平高字第78
    號租約相關資料，該所以96年12月12日平市民字第09600418
    74號函（參見本院卷宗第150 頁以下）所示，系爭租約在38
    年間簽訂斯時承租人為戴獅，出租人原記載為邱葉玉，嗣後
    塗改為出租人中壢建築組合，則系爭原始租約應係存「中壢
    建築組合」與戴獅之間，而與邱江又娘無涉，更無其他證據
    足認邱江又娘曾授權中壢建築組合出租系爭土地，顯見系爭
    土地之出租人確非邱江又娘。至於42年6 月1 日之桃園縣私
    有耕地租賃契約更正通知書雖將出租人變更為邱江又娘，但
    其上並無邱江又娘之印章，再經本院86年度訴字第355 號案
    件向相關主管機關函查本件租約變革之情形，據桃園縣政府
    86年府地籍字第2330 90 號函稱：已無留存資料等語（參見
    該卷宗第78頁）；平鎮市公所87平市民字第2465號函稱：本
    案經縣府核定後，因通知承租人時一併檢還原租約，故以雙
    掛號寄送，出租人則否等語（參見該卷宗第96頁），無法證
    明前述更正通知書是否確實到達邱江又娘，該變更租約之登
    記自不得作為邱江又娘與戴獅間有租賃契約之證明。末查，
    本院向桃園縣平鎮市公所調取「桃園縣平鎮市○○段高山下
    小段第6 、14-2地號土地」自42年起迄今所有之「平鎮鄉公
    所耕地租賃委員會耕地地租減免證明書」，經該所以97年4
    月18日平市民字第0970 012014 號函覆本院，其中桃園縣平
    鎮鄉公所七十年第壹期保留耕地災歉勘查清冊中所載：「系
    爭第6 地號，面積8,425 平方公尺之土地，災害種類：風，
    儀完減免成數：減免五成，業主姓名：邱江又娘，佃農姓名
    ：戴獅。」、以及平鎮鄉公所耕地租佃委員會耕地地租減免
    證明書災申字第030 號出租人雖亦記載為邱江又娘，惟前述
    耕地地租減免證明應為斯時之桃園縣平鎮鄉公所，依據執掌
    之耕地三七五租約登記簿所為之記載，該記載部分既已如前
    所述，就系爭土地之出租人有誤為登記為邱江又娘之情狀，
    則嗣後之公文書紀錄，若仍援引邱江又娘為出租人之記載，
    並無不合理之處，故此部分證據亦不得以之作為有利於被告
    之證據。
(2)、被告雖辯稱：邱葉玉為邱江又娘之夫婿，在30年代，丈夫認
    定登記於妻子名下之不動產為丈夫所有，甚以所有權人自居
    ，為不動產之管理及處分，以當時人民之法律常識而論，尚
    與常理無違等語。然此部分陳述顯為被告臆測之詞，姑不論
    及邱江又娘是否確曾同意邱葉玉代為管理產業，邱葉玉是否
    曾同意中壢建築組合成為系爭租約之出租人亦無法證實；況
    邱葉玉經授權處理之範圍究竟為何等等，被告皆無法舉證說
    明，被告既無法證明邱葉玉與邱江又娘間有授權處理系爭土
    地管理使用收益之情，豈能以前述陳詞即遽認邱江又娘曾同
    意邱葉玉代為出租系爭土地，甚至由邱葉玉同意將系爭租約
    之出租人記載為中壢建築組合。至被告另辯稱邱江又娘或至
    少其夫邱葉玉曾於31年間向中壢建築組合進行借貸，並將系
    爭土地設定質權予中壢建築組合，足認邱江又娘與系爭租約
    仍有關連等語。惟縱認邱江又娘或至少其夫邱葉玉曾於31年
    間向中壢建築組合進行借貸款項乙節為真，依據斯時有效適
    用之日本民法中不動產質權規定，質權人係就質物有使用收
    益之權利，並不得對出質人收取債權利息，亦即質權人係以
    使用收益質物作為抵充債權之利息而用（參見本院88年度訴
    更字第2 號第163 頁背面），邱葉玉或邱江又娘即將系爭土
    地之租金交由中壢建築組合收取即可，何須同意以中壢建築
    組合為出租人之身份，出租系爭土地與戴獅？被告就此種種
    皆無法舉證說明，是其所辯，本院難以採信。
(3)、況邱葉玉生前家業龐大、身體狀況不良，根本無暇管理其所
    有坐落桃園縣平鎮市高山下地區之土地，有關該地區土地之
    雜事，邱葉玉係交代訴外人即長工沈框喜、徐秀梅幫忙打理
    ，邱葉玉曾於58年間對訴外人游昌和提出返還無權占有土地
    並請求15年間不當得利之訴訟，邱葉玉並獲得勝訴判決確定
    。邱葉玉於該案中亦曾自陳，自三七五減租條例實施後，出
    租與自耕土地之價值已非同日可語，故除非有親戚關係，否
    則其無可能再將未出租土地復行出租與他人【參見本院88訴
    更字第2 號民事判決理由（四）】部分。故本件系爭土地於
    42年間以前之租約，其出租人既為中壢建築組合，由前述邱
    葉玉之陳述可知，邱葉玉或邱江又娘亦不可能於42年間同意
    將原租約更名而成為出租人。至被告抗辯，被告自戴獅於20
    年間開始耕作迄今已逾50年，自始即以承租人意思於系爭土
    地耕作，系爭土地所有人不但未有反對表示，甚且收取租金
    ，顯已默示承認兩造間就系爭土地有租賃關係存在等語，惟
    單純之沈默與默視同意有間，被告既未具體指出出租人有何
    收租之事實，亦未說明租金繳納之方式等，即難認邱葉玉或
    邱江又娘有何默視同意土地租賃關係存在之情，被告抗辯，
    顯然皆與事實不符，不足為採。
五、綜上所述，系爭租約之出租人既為中壢建築組合而非邱江又
    娘，則原告更無由因繼承關係成為系爭租約之出租人，原告
    起訴請求確認兩造間就系爭土地上以平高字第七八號之耕地
    租賃關係不存在，即屬有據，應予准許。又兩造間之系爭租
    約既不存在，則原告本於所有物返還請求權請求被告應將系
    爭第6 地號內如附圖所示6-A 部分，面積8,392 平方公尺土
    地回復原狀交還原告辛○○、甲○○、邱永浩、乙○○、丙○○、邱永祥。被告應將系爭第14之2 、14之20地號土地回
    復原狀交還原告子○○○，亦屬於法無違，應予准許之。兩
    造間之系爭租約既不存在，則原告備位抗辯，系爭第14-2地
    號土地與系爭第14-20 地號土地地目為旱，可種植旱作物，
    惟被告非因不可抗力事由任憑其廢耕多年，原告乃以97年5
    月13日遞狀之民事更正聲明暨辯論意旨狀之繕本送達被告，
    為終止系爭租約之意思表示等情，本院即已無庸審酌，併此
    敘明之。
據上論結，依民事訴訟法第78條、第85條第1項，判決如主文。
中    華    民    國    97    年    8     月    8     日
                  民事第三庭    法  官  陳清怡
以上正本係照原本作成。
如對本判決上訴，須於判決送達後20日內向本院提出上訴狀。
中    華    民    國    97    年    8     月    8     日
                                書記官  劉璟佳


司法院資訊處製作；財團法人民間司法改革基金會備份。
